臺灣高等法院民事判決　　　　　　　95年度重上更(一)字第36號
上　　訴　　人　辛○○
　　　　　　　　子○○○
　　　　　　　　壬○○
　　　　　　　　戊○○
　　　　　　　　甲○○
　　　　　　　　癸○○
　　　　　　　　丙○○
共同訴訟代理人　陳慶尚律師
複　代　理　人　孫大昕律師
上　　訴　　人　己○○
訴 訟 代 理 人　庚○○
　　　　　　　　陳祥彬律師
　　　　　　　　陳慶尚律師
上　列　一　人
複　代　理　人　孫大昕律師
上 　 訴　　人　日萬汽車有限公司
　　　　　　　　　　　　　設台北市○○街180巷6弄臨10號
法 定 代 理 人　丁○○　　住嘉義縣東石鄉西崙村栗子崙167
訴 訟 代 理 人　陳慶尚律師
複　代　理　人　孫大昕律師
被　上　訴　人　台北市政府工務局衛生下水道工程處
　　　　　　　　　　　　　設台北市○○街235號
法 定 代 理 人　乙○○　　住台北市○○街235號
訴 訟 代 理 人　古明律師
上列當事人間請求拆屋還地等事件，上訴人對於中華民國92年11
月28日臺灣臺北地方法院91年度重訴字第 9號第一審判決提起上
訴，經判決後，由最高法院發回更審，本院於96年10月 9日言詞
辯論終結，判決如下：
　　主      文
上訴駁回。
第二審及發回前第三審訴訟費用由上訴人負擔。
原判決主文第一項有關臨二號Ａ、Ｃ部分建物所坐落之土地，更
正為台北市○○區○○段二小段七六五之一、七六五之二地號土
地。
原判決主文第八項有關臨十號建物所坐落之土地，更正為台北市
中山區○○段○○段七六五之二地號土地。
    事實及理由
一、本件被上訴人之法定代理人原為李四川，嗣於民國（下同）
    95年 2月27日變更為乙○○，有台北市政府工務局衛生下水
    道工程處函可稽（見本院卷(一) 105頁），並已據其具狀聲明
    承受訴訟（見本院卷(一) 104頁），合先敘明。
二、上訴人聲明求為判決：(一)原判決除確定部分外廢棄。(二)被上
    訴人在第一審之訴及假執行之聲請均駁回。
    被上訴人聲明求為判決：上訴駁回。
三、被上訴人起訴主張：坐落台北市○○段 ○○段（變更前為濱
    江段 4小段）765之1地號及765之2地號土地（下合稱系爭土
    地）係伊管理之台北市市有土地。上訴人己○○無正當權源
    占用系爭土地，將之無償借予其子即上訴人辛○○使用。上
    訴人辛○○嗣於80年間將765之2地號土地出租予原審共同被
    告蔡文生，由蔡文生於其上建造門牌號碼台北市○○街 180
    巷6弄臨6號、臨8號及臨10號建物（下稱臨6號建物、 臨8號
    建物、臨10號建物），嗣由上訴人辛○○收回上開建物，其
    中臨 8號現由辛○○使用中，並有上訴人子○○○、壬○○
    、戊○○、甲○○設籍其中；臨10號建物現由辛○○出租予
    上訴人日萬汽車有限公司（下稱日萬公司）使用；並有上訴
    人癸○○、丙○○設籍其中。上訴人辛○○復將系爭土地部
    分出租予原審共同被告姜薛玉蘭，由姜薛玉蘭於其上建造門
    牌號碼台北市○○街 180巷臨2號建物（下稱臨2號建物）。
    上訴人均屬無權占有，且上訴人己○○、辛○○無權占有系
    爭土地獲有如原判決附表(一)(二)(三)(四)所示不當得利，致伊受有
    損害等情，爰依民法第767條、第179條之規定，求為命：(一)
    上訴人辛○○、己○○於原審共同被告姜薛玉蘭將坐落 765
    之1、765之2地號土地（原訴之聲明漏載765之1 地號，嗣已
    更正─見本院更一審卷(一)108頁）內如原判決附圖所示臨2號
    A、B、C、E部分建物拆除後，與姜薛玉蘭共同將上開建物坐
    落基地返還；上訴人辛○○、己○○給付新台幣（下同）42
    萬3,488元本息，及自90年11月1日起至返還上開基地之日止
    ，按月給付8,156元；(二)上訴人辛○○將坐落765之2 地號土
    地內如原判決附圖所示臨 6號建物拆除後，與上訴人己○○
    共同將上開建物坐落基地返還；上訴人辛○○、己○○給付
    57萬0,890元本息，及自90年11月1日起至返還上開基地之日
    止，按月給付1萬0,996元；(三)上訴人子○○○、壬○○、戊
    ○○、甲○○自臨 8號建物如原判決附圖所示A、B部分遷出
    ；(四)上訴人辛○○將坐落765之2地號土地內如原判決附圖所
    示臨8號A部分建物拆除後，與上訴人己○○共同將上開建物
    坐落基地返還；上訴人辛○○、己○○給付 79萬0,455元本
    息，及自90年11月1日起至返還上開基地之日止，按月給付1
    萬5,225元；(五)上訴人辛○○將坐落765之2 地號土地內如原
    判決附圖所示臨8號B部分建物拆除後，與上訴人己○○共同
    將上開建物坐落基地返還；上訴人辛○○、己○○給付69萬
    6,372元本息，及自90年11月1日起至返還上開基地之日止，
    按月給付1萬3,413元；(六)上訴人癸○○、丙○○、日萬公司
    自臨10號建物遷出；(七)上訴人辛○○將坐落765之2地號土地
    內（原訴之聲明贅載765之1地號，嗣已更正─見本院更一審
    卷(一) 109頁）內如原判決附圖所示臨10號部分建物拆除後，
    與上訴人己○○共同將上開建物坐落基地返還；上訴人辛○
    ○、己○○給付70萬2,633元本息，及自90年11月1日起至返
    還上開基地之日止，按月給付1萬3,533元之判決（另原審判
    命姜薛玉蘭拆除756之2 地號土地上臨2號建物如原判決附圖
    所示A、B、C、E部分後返還土地；姜理泉、林秀芳自建物遷
    出；蔡文生拆除臨6號建物、臨8號建物、臨10號建物後返還
    土地；丁○○自臨10號建物遷出部分，未據姜薛玉蘭、姜理
    泉、林秀芳、丁○○聲明不服，業已確定）。
    上訴人則以：系爭土地原為訴外人葉炳煌、葉中川、葉周招
    治（下稱原地主）所共有，上訴人己○○向原地主承租作為
    耕作使用，嗣因缺水、污染等問題而逐漸廢耕，上訴人己○
    ○嗣於80年初，將土地無償借予上訴人辛○○使用；台北市
    政府雖於77年11月30日公告徵收系爭土地，並發放土地補償
    費完畢，惟旋於78年10月 2日撤銷徵收，故系爭土地地上物
    之補償費作業未繼續辦理，是系爭土地仍屬未「徵收完畢」
    ，台北市自未因徵收而取得系爭土地之所有權，且依土地徵
    收條例第 5條、第22條、第31條及「台北市舉辦公共工程對
    合法建築及農作改良物拆遷補償暨違章建築處理辦法」之規
    定，台北市政府亦尚未取得系爭土地之占有，該土地仍由上
    訴人合法占有中，被上訴人自不得請求上訴人拆屋還地；又
    上訴人未向原審共同被告蔡文生、姜薛玉蘭取得租金，並未
    受有不當得利；又系爭土地之地上物補償費既未發放，於89
    年 1月10日繳回土地補償款期限屆滿後，因原地主逾繳款期
    限未繳還土地徵收價款及利息而無法回復權利，則系爭土地
    於89年 1月10日之前其權利義務乃屬浮動狀態，在該期限屆
    滿前，並未有對台北市政府造成損害之問題，上訴人辛○○
    、己○○並無不當得利；又台北市政府撤銷徵收後，系爭土
    地已無須保留公用，卻未依台北市市有財產管理自治條例第
    67條之規定，出售系爭土地予原承租人己○○，率爾任令被
    上訴人提起本件訴訟，有違誠信原則，並有權利濫用之嫌，
    自屬不應准許云云，資為抗辯。
四、經查系爭765之1、765之2地號土地（分別於79年 4月14日、
    84年4月25日自同小段765地號土地分割而來）原屬訴外人葉
    炳煌、葉中川及葉周招治所共有，彼 3人就系爭土地並與上
    訴人己○○及訴外人陳清正、陳清祿訂有耕地租約；系爭土
    地依都市計畫原編為污水處理廠用地，台北市政府於77年間
    為興辦汙水處理場濱江街維護場工程，經報奉行政院核准後
    ，由台北市政府地政處於77年11月30日以77北市地四字第54
    058 號公告徵收，原地主葉炳煌、葉中川及葉周招治已於78
    年1月25日領取補償費，土地承租人於78年1月14日亦已領取
    佃農補償費完畢（平均地權條例第11條第 1項規定參照），
    原耕地租約則經台北市中山區公所於78年 1月19日逕為辦理
    註銷登記（台北市耕地租約登記辦法第9條第3款、第11條、
    第12條規定參照）；嗣因台北市政府重新檢討認無興建之必
    要，經報奉行政院核准後，又於78年10月 2日撤銷徵收，惟
    因原地主及土地承租人並未繳還已領取之補償費，故以徵收
    為原因，於87年 9月23日就系爭土地辦理登記為台北市所有
    ，並以被上訴人為管理機關；其後台北市政府地政處依「撤
    銷土地徵收作業規定」第2條第3項之規定，於88年 5月28日
    發函原地主及土地承租人，限期於89年 1月10日前繳回土地
    徵收價款及利息，以憑發還系爭土地，惟因原地主逾期未繳
    還徵收價款及利息，該處乃於89年2月1日函知土地承租人亦
    毋需繳還佃農補償費之事實，有土地登記謄本、私有耕地租
    約、台北市政府地政處77年11月30日77北市地四字第 54058
    號函、徵收補償地價清冊、補償發發放收據、行政院78年10
    月2日台 (78)內地字第742812號函、台北市中山區公所78年
    1月19日北市中民字第1912號函、台北市政府地政處88年5月
    28日北市地四字第8821407800號函及台北市政府地政處89年
    2月1日北市地四字第8920169902號函足按（見原審卷(一)22至
    33、91、92、172至173頁、本院更一審卷(一)286頁）， 且為
    兩造所不爭執，自堪信為真實。
五、按不動產之公用徵收，非以登記為國家取得所有權之要件，
    此觀民法第759條之規定自明。依土地法第235條規定：「被
    徵收土地之所有權人，對於其土地之權利義務，於應受之補
    償發給完竣時終止」。準此，經政府合法徵收之土地，祇須
    政府對所有人之補償發放完竣，即由國家取得被徵收土地之
    所有權，至該土地是否已登記為國有，在所不問（最高法院
    80年度台上字第2365號判決參照）。又已徵收之土地，復經
    主管機關辦理撤銷徵收時，僅係撤銷原徵收之行政處分，並
    不因此發生物權變動之效力。至內政部87年 8月18日發布撤
    銷土地徵收作業規定第2條第3項：「市縣地政機關於到原核
    准徵收機關通知核准撤銷徵收案時，應公告並通知原土地所
    有權人於一定期間內繳清應繳回之徵收價額，發還其原有土
    地，未於一定期間內繳清應繳回之徵收價額者，不予發還，
    仍登記為公有土地」，及89年2月2日公布土地徵收條例第51
    條第 2項：「直轄市或縣（市）主管機關於收到原核准徵收
    機關通知核准撤銷徵收案時，應…通知原土地所有權人於一
    定期間內繳清應繳回之徵收價額，發還其原有土地，未於一
    定期間內繳清應繳回之徵收價額者，不予發還，仍維持原登
    記…」，則僅係規定撤銷徵收後之互負回復原狀義務而已，
    既非當然回復為原所有權人所有（最高法院95年度台上字第
    383 號判決本次發回意旨參照），則國家先前已因徵收而取
    得之土地所有權，尚不因此而受影響。本件系爭土地之原地
    主於78年 1月25日已領取補償費完畢，既如前述，雖遲至87
    年 9月23日始以徵收為原因，登記為台北市所有，惟依前揭
    說明，台北市於78年 1月25日即已因徵收而取得系爭土地之
    所有權。又系爭土地經撤銷徵收後，台北市政府地政處於88
    年5月28日通知原地主及土地承租人，限期於89年1月10日前
    繳回土地徵收價款及利息，則僅係為回復原狀之催告，上訴
    人抗辯台北市未因徵收而取得系爭土地之所有權，或抗辯系
    爭土地於89年 1月10日前之物權仍屬浮動狀態云云，俱不足
    取。
六、次按所有人對於無權占有其所有物者，得請求返還之，對於
    妨害其所有權者，得請求除去之，民法第 767條定有明文；
    又上開規定物上請求權之相對人，除直接占有人外，尚包括
    間接占有人，如貸與人、出租人等在內（最高法院87年度台
    上字第 946號判決參照）；又台北市有財產撥給台北市所有
    機關使用者，名義上雖仍為台北市有，實際上即為使用機關
    行使所有人之權利，故對於是類財產，得由管領機關起訴，
    代台北市主張所有權人之權利（最高法院51年臺上字第2680
    號判例參照）。本件被上訴人主張上訴人己○○無正當權源
    占用系爭土地，將之無償借予其子即上訴人辛○○使用，上
    訴人辛○○嗣於80年間將765之2地號土地出租予原審共同被
    告蔡文生，由蔡文生於其上建造臨6號、臨8號及臨10號建物
    ，嗣由上訴人辛○○收回上開建物，其中臨 8號現由辛○○
    使用中，並有上訴人子○○○、壬○○、戊○○、甲○○設
    籍其中；臨10號建物現由辛○○出租上訴人日萬公司使用；
    並有上訴人癸○○、丙○○設籍其中；又上訴人辛○○將系
    爭土地部分出租予原審共同被告姜薛玉蘭，由姜薛玉蘭於其
    上建造臨 2號建物，上訴人均屬無權占有等情，業據其提出
    戶籍登記謄本、公司變更登記事項卡、台灣台北地方法院86
    年度簡上字第84號民事判決、及台灣台北地方法院檢察署87
    年度偵字第186 81、25532號及88年度偵續字第198號不起訴
    處分書為證（見原審卷(一)34、35、38至44、 202、203、208
    頁，原審卷(三)36至41頁）。雖上訴人否認無權占有系爭土地
    ，並抗辯：系爭土地早在60至70年間，即有違建地上物存在
    ，系爭土地徵收時，本應一併徵收該土地改良物，嗣因土地
    撤銷徵收，而未繼續辦理土地改良物之一併徵收及發放補償
    費，則系爭土地仍屬未徵收完畢，被上訴人即尚未取得系爭
    土地之占有，是該土地仍為上訴人合法占有云云。惟查：
    (一)上訴人己○○原雖為系爭土地之承租人，惟於78年 1月14
      日已領取佃農補償費完畢，而該耕地租約則因徵收逕為辦
      理註銷登記，已如前述。嗣系爭土地雖經撤銷徵收，惟依
      土地徵收條例第52條之規定，該耕地租約不予回復。土地
      徵收條例公布於89年2月2日，惟就該條例施行前，關於徵
      收土地或撤銷徵收之相關規定有未臻周全者，仍得以該條
      例相關規定為法理而為適用。準此，上訴人己○○即無再
      本於租賃契約，主張合法占有系爭土地之餘地。
    (二)徵收土地時，其土地改良物固應一併徵收（土地徵收條例
      第5條第1項前段規定參照），惟就一併徵收之時點，法律
      並無明文。系爭土地於77年11月30日經公告徵收後，旋即
      於78年10月 2日撤銷徵收，是就土地改良物部分，即無續
      行辦理一併徵收之必要。
    (三)雖土地徵收條例第21條第 1項規定：「被徵收土地或土地
      改良物之所有權人，對於其土地或土地改良物之權利義務
      ，於應受之補償費發給完竣時終止」、第 2項前段規定：
      「前項補償費未發給完竣前，得繼續為從來之使用」，此
      於應一併徵收之土地改良物，應為相同之解釋。又已徵收
      之土地經撤銷徵收，其上應一併徵收之改良物如非屬原土
      地所有人所有，且尚未徵收或尚未受領補償費完竣者，因
      原土地所有人未於期限內繳清應繳回之徵收價額，致被徵
      收土地維持原登記時，改良物所有人固未喪失改良物所有
      權，而得繼續為原來之使用；惟若原應一併徵收之土地改
      良物其後已滅失者，原改良物之所有人即無繼續使用被徵
      收土地之正當權源。茲查，系爭土地被徵收時，其上存在
      土地改良物即建物乙節，固據上訴人提出水費通知單及收
      據、台北市政府工務局63年11月5日北市工建字第33305號
      函、照片、台灣電力股份有限公司台北市區營業處書函、
      及本案徵收計畫書為證（見原審卷(一)108、111頁、卷(三) 8
      至12頁、卷(二) 169頁）。惟該地上建物（當時門牌號碼編
      為7號），嗣於 80年8月2日已因發生火災而燒燬，業據證
      人莊國禎在原審到場證述：「80年系爭房屋發生火災後，
      整個房屋都塌下來，連鋼筋都軟掉了…」屬實（見原審卷
      (三) 193頁），並有台北市政府消防局火災勘查報告書可稽
      （見本院更一審卷(一)191至220頁）。雖依上開火災勘查報
      告書，其中訴外人利鈦汽車公司修理廠內僅受煙燻，物品
      尚完整（見本院更一審卷(一)194、212頁）。惟經徵諸上訴
      人辛○○嗣於80年10月17日、85年3月6日，分別將系爭土
      地之一部出租予蔡文生、姜薛玉蘭，其中前者租賃契約更
      載明租賃標的物為「空地」，有租賃契約書、及臺灣臺北
      地方法院92年度訴字第2355號民事判決可稽（見本院更一
      審卷(一)238頁、卷(二)7至11頁）；及系爭臨2號、臨8號、臨
      10號建物門牌均係在撤銷徵收後之85年至87年間，始由原
      審共同被告姜薛玉蘭、蔡文生、丁○○申請編訂（臨 6號
      建物無門牌編訂資料可稽），有台北市中山區戶政事務所
      92年5月5日北市中戶二字第 09230652600號復函足按（見
      原審卷(三) 154 、155頁）等情節；即上訴人辛○○亦自認
      系爭臨6號、臨8號、臨10號建物係伊出資，由蔡文生在80
      年間所建造（見本院更一審卷(一) 266頁背面），足見系爭
      土地上原應一併徵收之土地改良物即建物已經滅失而不復
      存在。即系爭臨 2號、臨6號、臨8號、臨10號建物並非應
      一併徵收之土地改良物，而係於土地徵收、甚至撤銷土地
      徵收後始行建造者，自乏使用系爭土地之正當權源。
    (四)如前所述，台北市因徵收而取得系爭土地之所有權，且因
      原地主未於一定期間內繳清應繳回之徵收價額，致系爭土
      地仍維持登記為台北市有，則被上訴人為該土地之管理機
      關，自得代台北市行使民法第 767條所規定之物上請求權
      。又系爭土地有無保留公用之必要，是否依台北市市有財
      產管理自治條例第67條規定出售予現占有人即上訴人，乃
      屬台北市政府行政裁量之範疇，系爭土地既未經出售予上
      訴人，則為該土地管理機關之被上訴人所得行使之物上請
      求權，並不因此而受影響，上訴人執此抗辯被上訴人違反
      誠信原則並屬權利濫用云云，殊不足取。準此，被上訴人
      請求系爭土地之直接占有人即上訴人子○○○、壬○○、
      戊○○、甲○○自臨 8號A、B部分建物遷出，上訴人癸○
      ○、丙○○、日萬公司自臨10號建物遷出，及請求臨 6號
      、臨 8號、臨10號建物之原始起造人即上訴人辛○○拆除
      各該建物，暨請求間接占有人即上訴人己○○、辛○○共
      同將臨2號A、B、C、E部分、臨6號、臨8號A、B部分、 臨
      10號建物所坐落之系爭土地返還被上訴人，自屬有據。
七、末按無法律上之原因而受利益，致他人受損害者，應返還其
    利益，民法第 179條前段定有明文；又無權占有他人土地，
    可能獲得相當於租金之利益為社會通常之觀念（最高法院61
    年臺上字第1695號判例參照），自應返還相當於租金之不當
    得利，此不因實際未取得租金或使用代價而有不同。又租用
    基地建築房屋之租金，以不超過土地申報總價年息 10%為限
    ，土地法第105條準用第97條第1項定有明文；又公有土地以
    各該宗土地之公告地價為申報地價，為平均地權條例施行細
    則第21條前段所明定。本件上訴人己○○、辛○○無權占有
    系爭土地，可能獲得相當於租金之不當得利，致系爭土地之
    所有權人受有損害，被上訴人為系爭土地之管理機關，自得
    本於土地所有權人地位行使權利，請求上訴人己○○、辛○
    ○共同返還相當於租金之不當得利。上訴人己○○、辛○○
    以實際未取得租金為由，抗辯毋庸返還不當得利云云，殊不
    足取。經查，系爭土地於83年7月、 86年7月及89年7月各期
    之公告地價依序為每平方公尺7,830元、1萬2,107元、1萬4,
    500元，有查詢表可稽（見原審卷(一)45、45頁）。 爰斟酌系
    爭土地緊鄰松山機場，噪音較大，附近多為汽車修理廠等一
    切情狀後，認被上訴人主張按系爭土地之公告地價即申報地
    價年息5%計算相當於租金之不當得利，應屬允當。是被上訴
    人請求上訴人己○○、辛○○共同返還如原判決附表(一)(二)(三)
    (四)所示不當得利，並自90年11月 1日起至返還土地之日止，
    按月共同給付依上述金額計算之不當得利，亦屬有據。
八、綜上所述，被上訴人本於民法第767條、第179條之規定，請
    求：(一)上訴人辛○○、己○○於原審共同被告姜薛玉蘭將坐
    落765之1、765之2地號土地內如原判決附圖所示臨 2號A、B
    、C、E部分建物拆除後，與姜薛玉蘭共同將上開建物坐落基
    地返還；上訴人辛○○、己○○給付 42萬3,488元本息，及
    自90年11月1日起至返還上開基地之日止，按月給付8,156元
    ；(二)上訴人辛○○將坐落765之2地號土地內如原判決附圖所
    示臨 6號建物拆除後，與上訴人己○○共同將上開建物坐落
    基地返還；上訴人辛○○、己○○給付 57萬0,890元本息，
    及自90年11月1日起至返還上開基地之日止，按月給付1萬0,
    996元；(三)上訴人子○○○、壬○○、戊○○、甲○○自臨8
    號建物如原判決附圖所示A、B部分遷出；(四)上訴人辛○○將
    坐落765之2地號土地內如原判決附圖所示臨8號A部分建物拆
    除後，與上訴人己○○共同將上開建物坐落基地返還；上訴
    人辛○○、己○○給付79萬0,455元本息，及自90年11月1日
    起至返還上開基地之日止，按月給付1萬5,225元；(五)上訴人
    辛○○將坐落765之2地號土地內如原判決附圖所示臨8號B部
    分建物拆除後，與上訴人己○○共同將上開建物坐落基地返
    還；上訴人辛○○、己○○給付 69萬6,372元本息，及自90
    年11月1日起至返還上開基地之日止，按月給付 1萬3,413元
    ；(六)上訴人癸○○、丙○○、日萬公司自臨10號建物遷出；
    (七)上訴人辛○○將坐落765之2地號土地內內如原判決附圖所
    示臨10號部分建物拆除後，與上訴人己○○共同將上開建物
    坐落基地返還；上訴人辛○○、己○○給付 70萬2,633元本
    息，及自90年11月1日起至返還上開基地之日止，按月給付1
    萬3,533元部分，自屬應予准許。 從而原審就上開部分所為
    上訴人敗訴之判決，並無不合。上訴論旨仍執前詞指摘原判
    決此部分不當，求予廢棄改判，為無理由。
九、至兩造其餘之攻擊或防禦方法及未經援用之證據，經本院斟
    酌後，認為均不足以影響本判決之結果，自無逐一詳予論駁
    之必要，併此敘明。
十、據上論結，本件上訴為無理由，依民事訴訟法第449條第1項
    、第78條、第85條第1項前段，判決如主文。
中　　華　　民　　國　　96　　年　　11　　月　　6 　　日
                  民事第六庭
                      審判長 法  官 林鄉誠
                             法  官 許紋華
                             法  官 梁玉芬
正本係照原本作成。
如不服本判決，應於收受送達後20日內向本院提出上訴書狀，其
未表明上訴理由者，應於提出上訴後20日內向本院補提理由書狀
（均須按他造當事人之人數附繕本）上訴時應提出委任律師或具
有律師資格之人之委任狀；委任有律師資格者，另應附具律師資
格證書及釋明委任人與受任人有民事訴訟法第 466條之1第1項但
書或第2項（詳附註）所定關係之釋明文書影本。
中　　華　　民　　國　　96　　年　　11　　月　　7 　　日
　　　　　　　　　　　　　　 書記官 常淑慧
附註：
民事訴訟法第466條之1（第1項、第2項）：
對於第二審判決上訴，上訴人應委任律師為訴訟代理人。但上訴
人或其他法定代理人具有律師資格者，不在此限。
上訴人之配偶、三親等內之血親、二親等內之姻親，或上訴人為
法人、中央或地方機關時，其所屬專任人員具有律師資格並經法
院認為適當者，亦得為第三審訴訟代理人。
